臺灣高等法院花蓮分院刑事判決　　　　　110年度上易字第4號
上　訴　人　臺灣花蓮地方檢察署檢察官
被　　　告　游偉易
上列上訴人因詐欺案件，不服臺灣花蓮地方法院109年度易字第1
84號中華民國109年12月3日第一審判決（起訴案號：臺灣花蓮地
方檢察署109年度偵字第1301號），提起上訴，本院判決如下：
    主  文
原判決撤銷。
游偉易共同犯洗錢防制法第十四條第一項之洗錢罪，處有期徒刑
參月，併科罰金新臺幣壹萬元，罰金如易服勞役，以新臺幣壹仟
元折算壹日。
未扣案之犯罪所得新臺幣貳仟陸佰元沒收，於全部或一部不能沒
收或不宜執行沒收時，追徵其價額。
    犯罪事實
一、游偉易可預見提供個人金融機構帳戶及個人資料予他人使用
    ，常與財產犯罪相關，且使用他人金融帳戶之目的常在於取
    得贓款及掩飾犯行不易遭人追查，若將自己所管領之金融帳
    戶交予他人使用，可能因此供詐騙者作為不法收取款項之用
    ，並將犯罪所得款項匯入、轉出，而藉此掩飾犯罪所得之真
    正去向。詎游偉易仍基於縱他人將其帳戶用以從事詐欺取財
    及洗錢犯罪行為，亦不違背其本意之詐欺取財（無證據證明
    詐騙者為三人以上或被告知悉為三人以上而共同犯之）及洗
    錢之不確定故意，而與真實姓名年籍不詳綽號「小蕊」之成
    年人，共同意圖為自己不法之所有，基於詐欺取財及洗錢之
    犯意聯絡，由游偉易先於民國108年11月初某日，將其申設
    之王道商業銀行帳號000-00000000000000號帳戶（下稱王道
    銀行帳戶）向綠界科技股份有限公司（下稱綠界公司）網站
    註冊，成為該公司編號0000000號之會員，使詐騙集團得以
    利用綠界公司之代收款服務，詐騙他人將款項匯入綠界公司
    提供予該公司會員之虛擬帳戶內，經綠界公司結算各該虛擬
    帳戶扣除手續費後，匯入游偉易上開王道銀行帳戶內，再由
    游偉易將帳戶內金額轉帳至交友網路內儲值，並賺取一定手
    續費。嗣該不法詐騙集團之成員，旋於108年11月12日17時
    26分許，以通訊軟體LINE暱稱「夢醒時分」，向游皓翔佯稱
    ：可代儲值FEELMON交友網站虛擬硬幣（金幣），致游皓翔
    陷於錯誤，依指示於108年11月12日18時8分許，以網路銀行
    轉帳方式將新臺幣35,000元匯入綠界公司提供予游偉易之虛
    擬帳戶000-0000000000000000號帳戶內，經綠界公司結算各
    該虛擬帳戶扣除手續費後，匯入游偉易上開王道銀行帳戶內
    。游偉易再依詐欺集團成員指示將上開金額扣除新臺幣2,60
    0元作為報酬，在交友網站上儲值美金1,000元（即新臺幣31
    ,780元），使該詐騙集團成員因而順利取得新臺幣31,780元
    儲值金額，而掩飾或隱匿該犯罪所得之所在或去向。嗣游皓
    翔發現該交友網站為假平台始知受騙。
二、案經游皓翔訴由桃園市警察局大園分局函轉花蓮縣警察局玉
    里分局報告臺灣花蓮地方檢察署檢察官偵查起訴。
    理  由
壹、證據能力部分：
一、按被告以外之人於審判外之言詞或書面陳述，除法律有規定
    者外，不得作為證據。又被告以外之人於審判外之陳述，雖
    不符合同法第159條之1至第159條之4之規定，但經當事人於
    審判程序同意作為證據，法院審酌該言詞陳述或書面陳述作
    成時之情況，認為適當者，亦得為證據；當事人、代理人或
    辯護人於法院調查證據時，知有第159條第1項不得為證據之
    情形，而未於言詞辯論終結前聲明異議者，視為有前項之同
    意，刑事訴訟法第159條第1項及第159條之5分別定有明文。
    檢察官、被告就本案所引下列供述證據，於原審及本院審理
    時，均同意具證據能力，經本院審酌該等證據之作成情況，
    核無違法取證或其他瑕疵，認均適為本案認定事實之依據，
    依刑事訴訟法第159條之5規定，均有證據能力。
二、又本件認定事實引用之卷內其餘非供述證據，並無證據證明
    係公務員違背法定程序取得，依同法第158條之4規定反面解
    釋，均有證據能力。
貳、實體部分：
一、訊據被告固坦承有於前揭時間，將其申設之王道銀行帳戶向
    綠界公司註冊，成為該公司編號0000000號會員，而使用該
    公司所提供之代收款服務。嗣告訴人游皓翔於108年11月12
    日17時26分許，因通訊軟體LINE暱稱「夢醒時分」之人，向
    告訴人佯稱：可代儲值FEELMON交友網站虛擬硬幣（金幣）
    ，致告訴人陷於錯誤，依指示於108年11月12日18時8分許，
    以網路銀行轉帳方式將35,000元匯入綠界公司提供予被告之
    虛擬帳戶000-0000000000000000號帳戶內，經綠界公司結算
    該虛擬帳戶扣除手續費後，匯入被告上開王道銀行帳戶內。
    被告則在扣除新臺幣2,600元報酬後，在交友網站上儲值美
    金1,000元等情，惟矢口否認有何詐欺、洗錢之犯行，辯稱
    ：伊係代他人儲值，一如代購並賺取費用，伊是誤信「小蕊
    」之詐術，無法預見係詐欺集團之嶄新詐術，且被告已提出
    與「小蕊」間LINE往來訊息，自不能以臆測之方式認定被告
    罪責等語。
二、惟查：
  ㈠被告於108年11月初某日，將其申設之王道銀行帳戶向綠界
    公司網站註冊，成為該公司編號0000000號之會員，由綠界
    公司提供代收款服務。嗣不法詐騙集團之成員，於108年11
    月12日17時26分許，以通訊軟體LINE暱稱「夢醒時分」，向
    告訴人佯以：可代儲值FEELMON交友網站虛擬硬幣（金幣）
    ，致告訴人陷於錯誤，依指示於108年11月12日18時8分許，
    以網路銀行轉帳方式將新臺幣35,000元匯入綠界公司提供予
    被告之虛擬帳戶000-0000000000000000號帳戶內，經綠界公
    司結算虛擬帳戶扣除手續費後，匯入被告王道銀行帳戶內。
    被告再將上開金額扣除新臺幣2,600元後，在交友網站上儲
    值美金1,000元等情，業據被告坦承在，並經證人即告訴人
    於警詢時證述明確，復有告訴人轉帳及與暱稱「夢醒時分」
    之通訊軟體LINE往來訊息手機翻拍照片41張、綠界公司提供
    告訴人遭詐欺案所匯入虛擬帳號查詢結果、王道銀行帳戶開
    戶申請書、往來明細在卷可稽，此部分之事實自堪認定。
  ㈡被告所申請之綠界公司代收款帳號，其申請僅需驗證身分資
    料及綁定實體銀行帳戶，與一般銀行帳戶申請相類，並無特
    定限制，則若「小蕊」亦係從事代他人儲值工作，何須徒增
    風險輾轉以未曾謀面之被告帳戶為之。再者，被告於警詢及
    原審審理時復供稱：伊在申請綠界公司會員後，就將會員帳
    號、密碼交付「小蕊」，因為伊沒時間處理關於此「代收儲
    值」訂單的雜事等語（參警卷第3頁、第5頁、原審卷第49頁
    ）。由被告上揭供述可知，被告所稱代他人儲值一事，就有
    關於尋找有代儲值需求之人、管理代收款帳戶等事項，被告
    均未關心置理。又本案被告在告訴人遭詐騙款項匯入被告王
    道銀行帳戶後，被告除進行儲值美金1萬元外，復將屬自己
    報酬之新臺幣2,600元轉入自己其他帳戶內，將該帳戶之金
    額提轉出一空，有被告王道銀行前揭帳戶往來明細在卷可稽
    （參警卷第66頁），被告亦自承：上揭新臺幣2,600元，伊
    怕若存在帳戶內，會被扣走，所以伊就轉出至伊另一金融帳
    戶內（參警卷第6頁），顯見被告亦應知該王道銀行帳戶，
    並非全然為自己掌握而有疑慮。是本案被告除單純提供帳戶
    及依指示轉帳外，並無任何有關如其所述係如代購般賺取手
    續費之時間、勞力之付出，又未能全然掌握自己帳戶，則被
    告所經手之款項顯然有涉及不法之高度可能性，此亦應為被
    告可得而知，被告辯稱其亦係遭「小蕊」所騙認僅係單純代
    為儲值賺取手續費等語，已不足採。本案被告應可預見其提
    供綠界公司帳號予「小蕊」之人，可能遭詐欺集團成員從事
    詐騙使用，仍將其帳號交予付，甚而聽從指示自帳戶內轉帳
    ，並從中獲取費用，製造金流斷點，已從事詐欺及洗錢之構
    成要件行為，顯有詐欺取財及洗錢之不確定故意及犯行，應
    堪認定。至被告雖以其與「小蕊」間之LINE往來對話，以佐
    證其並不知悉本案係屬詐騙一情，觀諸被告所提往來對話，
    固係被告自遭警通知到案說明後，於108年12月22日後不斷
    詢問「小蕊」遭警局通知到案如何處理，及請「小蕊」為其
    出面說明，然警詢時就最初與「小蕊」關於本案介紹代儲值
    而賺取手續費經過往來對話，被告則稱因手機已重置而無從
    提供（參警卷第2頁），嗣經本院再將被告所持用之手機送
    臺灣花蓮地方檢察署進行還原之數位採證，則除被告所提上
    揭於108年12月22日以後之對話紀錄外，之前之對話紀錄已
    無法還原一情，亦有該署花檢和明地110數採助1字第110900
    9509號函附採證報告附卷可參（參本院卷第91頁至第135頁
    ），足認上揭留存之對話紀錄已非全貌，且本案所謂「小蕊
    」其人並無從查得其真實身分，是上揭對話紀錄是否屬實，
    亦已難採為被告有利之認定。綜上，本案事證明確，被告犯
    行應堪認定，自應依法論科。
三、按共同正犯之成立，祇須具有犯意之聯絡，行為之分擔，既
    不問犯罪動機起於何人，亦不必每一階段犯行，均經參與；
    又意思之聯絡，並不限於事前有所謀議，即僅於行為當時有
    共同犯意之聯絡者，亦屬之，且其表示之方法，亦不以明示
    通謀為必要，即相互間有默示之合致，亦無不可（最高法院
    34年上字第862號、73年台上字第2364號判決意旨參照）。
    而共同正犯之意思聯絡，不以彼此間犯罪故意之態樣相同為
    必要，蓋刑法第13條第1項、第2項雖分別規定行為人對於構
    成犯罪之事實，明知並有意使其發生者，為故意；行為人對
    於構成犯罪之事實，預見其發生而其發生並不違背其本意者
    ，以故意論。前者為確定故意（直接故意），後者為不確定
    故意（間接故意），惟不論「明知」或「預見」，僅係認識
    程度之差別，不確定故意於構成犯罪事實之認識無缺，與確
    定故意並無不同，進而基此認識「使其發生」或「容認其發
    生（不違背其本意）」，共同正犯間在意思上乃合而為一，
    形成意思聯絡（最高法院103年度台上字第2320號判決意旨
    參照）。又共同正犯，係共同實行犯罪行為之人，在合同意
    思範圍內，各自分擔犯罪行為之一部，相互利用他人之行為
    ，以達其犯罪之目的，其成立不以全體均參與實行犯罪構成
    要件之行為為必要；而共同正犯間，非僅就其自己實行之行
    為負其責任，並在犯意聯絡之範圍內，對於其他共同正犯所
    實行之行為，亦應共同負責（最高法院98年度台上字第5286
    號、90年度台上字第3205號判決意旨參照）。查本案被告提
    供所申設之綠界公司會員之虛擬帳戶，經綠界公司結算後匯
    入被告王道銀行帳戶內，被告參與最終且最重要之取財階段
    行為，又將所取得之金錢轉而儲值至交友網站上，造成詐欺
    犯罪所得之金流斷點而掩飾或隱匿該金錢去向，均屬參與詐
    欺取財及洗錢構成要件行為之正犯。又本案依卷內之證據，
    雖有被告及暱稱「小蕊」、「夢醒時分」等人參與本案犯行
    ，惟「小蕊」、「夢醒時分」之真實姓名年籍資料均不詳，
    無從判斷是否為不同之二人，則卷內證據既無法證明該集團
    成員達二人以上或被告知悉該集團成員達二人以上，自應為
    有利被告之認定，而認被告僅涉犯刑法第339條第1項之詐欺
    取財罪。是核被告所為，係犯刑法第339條第1項之詐欺取財
    罪及洗錢防制法第14條第1項之一般洗錢罪。被告與「小蕊
    」間，就詐欺取財、洗錢罪，有犯意聯絡及行為分擔，均為
    共同正犯，公訴意旨認被告犯幫助詐欺取財罪，容有未洽。
    被告所犯上開二罪，雖在自然意義上非完全一致，然二者仍
    有部分合致，且犯罪目的單一，依一般社會通念，認應評價
    為一罪方符合刑罰公平原則，應屬想像競合犯，依刑法第55
    條前段之規定，應從一重之一般洗錢罪處斷。公訴意旨漏引
    被告犯洗錢防制法第14條第1項一般洗錢罪之罪名條文，惟
    起訴事實已記載被告與「小蕊」共同藉由被告帳戶將告訴人
    匯入之金額又轉向交友網路儲值，已敘明形成詐騙款實際去
    向金流斷點等洗錢犯行之事實，經本院於審理已告知被告可
    能涉犯該罪名（參本院卷第53頁），足以保障被告訴訟防禦
    權，本院自得併予審究。
四、原審依被告所提與「小蕊」間之對話，及被告所匯款之交友
    網站確有虛擬幣增加，認詐騙手段變化多端，難以輕易辨識
    ，並以無積極證據為由，因而認檢察官所舉事證，不足證明
    被告有公訴意旨所指詐欺取財、洗錢等犯行，而為被告無罪
    之諭知，尚有未洽。檢察官上訴指摘原判決諭知無罪有所違
    誤，為有理由，自應由本院將原判決撤銷改判。
五、爰審酌被告並無前科紀錄，素行尚佳，惟提供帳戶供詐騙集
    團使用，又參與匯出詐欺款項之犯行，使詐欺主犯得以隱身
    在後，增加檢警查緝及被害人求償之困難，造成社會經濟秩
    序及他人財產安全之危害，並使告訴人受有財產上損失，危
    害社會治安，所為實非可取，及犯後否認犯行，本件造成告
    訴人損害之金額，暨被告自陳大學畢業之智識程度，擔任工
    程師、年收入約新臺幣60萬元、經濟狀況小康，與兄長扶養
    已退休父母之家庭經濟狀況等一切情狀，量處主文所示之刑
    ，並諭知罰金如易服勞役之折算標準。末按犯洗錢防制法第
    14條之罪，其所移轉、變更、掩飾、隱匿、收受、取得、持
    有、使用之財物或財產上利益，沒收之，該法第18條第1項
    前段定有明文。其立法理由係為沒收洗錢行為標的之財物或
    財產上利益。惟該條文並未規定「不論屬於犯罪行為人與否
    」均沒收之，自仍以屬於被告所得管領、處分者為限，始應
    予以沒收。次按犯罪所得，屬於犯罪行為人者，沒收之。前
    2項之沒收，於全部或一部不能沒收或不宜執行沒收時，追
    徵其價額，刑法第38條之1第1項前段、第3項亦有明文。在
    刑法沒收新制生效施行後，沒收已不具備刑罰從刑本質，而
    具有刑罰及保安處分以外之獨立法律效果，性質上屬於準不
    當得利之衡平措施，旨在避免犯罪行為人因犯罪而保有不當
    之利得，故就犯罪行為人所持有之不法利得予以剝奪。次按
    共同正犯之犯罪所得之沒收或追徵，應就各人所分得之數額
    分別為之；先前對共同正犯採連帶沒收犯罪所得之見解，已
    不再援用及供參考（最高法院104年第13次刑事庭會議決議
    意旨參照）。所謂各人「所分得」，係指各人「對犯罪所得
    有事實上之處分權限」，法院應視具體個案之實際情形而為
    認定，倘若共同正犯各成員內部間，對於不法利得分配明確
    時，固應依各人實際分配所得沒收；然若共同正犯成員對不
    法所得並無處分權限，其他成員亦無事實上之共同處分權限
    者，自不予諭知沒收；至共同正犯各成員對於不法利得享有
    共同處分權限時，則應負共同沒收之責（最高法院104年度
    台上字第3937號判決意旨參照）。是本案被告所實際之不法
    所得為新臺幣2,600元，自應依刑法第38條之1第1項前段規
    定宣告沒收之，並依同條第3項規定，於全部或一部不能沒
    收或不宜執行沒收時，追徵其價額。至其餘款項均已轉出至
    交友網站，並非被告所有，亦非在其實際掌控中，則被告就
    此已轉出部分，自無從依上開規定宣告沒收，併此敘明。
參、被告經本院合法傳喚，無正當理由不到庭，爰不待其陳述逕
    行判決。
據上論斷，應依刑事訴訟法第369條第1項前段、第364條、第371
條、第299條第1項前段，洗錢防制法第2條第2款、第14條第1項
，刑法第11條前段、第28條、第339條第1項、第55條前段、第42
條第3項、第38條之1第1項前段、第3項，判決如主文。
本案經檢察官陳旭華提起公訴，檢察官江昂軒提起上訴，檢察官
施慶堂到庭執行職務。
中    華    民    國    110   年     9     月    9    日
                  刑事庭審判長法  官  張宏節
                              法  官  林碧玲
                              法  官  林恒祺
以上正本證明與原本無異。
如不服本判決，應於收受送達後20日內向本院提出上訴書狀，其
未敘述上訴之理由者並得於提起上訴後20日內向本院補提理由書
（均須按他造當事人之人數附繕本）「切勿逕送上級法院」。若
因疫情而遲誤不變期間，得向法院聲請回復原狀。
中    華    民    國    110   年     9     月    9    日
                              書記官  蔣若芸
附錄：本案論罪科刑法條全文
中華民國刑法第339條
意圖為自己或第三人不法之所有，以詐術使人將本人或第三人之
物交付者，處五年以下有期徒刑、拘役或科或併科五十萬元以下
罰金。
以前項方法得財產上不法之利益或使第三人得之者，亦同。
前二項之未遂犯罰之。
 
洗錢防制法第14條
有第二條各款所列洗錢行為者，處七年以下有期徒刑，併科新臺
幣五百萬元以下罰金。
前項之未遂犯罰之。
前二項情形，不得科以超過其特定犯罪所定最重本刑之刑。